【裁判字號】    98,上易,345
【裁判日期】    980618
【裁判案由】    妨害自由
【裁判全文】
臺灣高等法院高雄分院刑事判決         98年度上易字第345號
上  訴  人  臺灣高雄地方法院檢察署檢察官
被      告  甲○○
選任辯護人  陳忠鎣律師
上列上訴人因被告妨害自由案件，不服臺灣高雄地方法院97年度
簡上字第965 號中華民國98年3 月5 日第一審判決（聲請簡易判
決處刑案號：臺灣高雄地方法院檢察署96年度偵字第2743號），
提起上訴，本院判決如下：
     主  文
上訴駁回。
     理  由
一、聲請簡易判決處刑意旨略以：被告甲○○於民國95年2 月間
    ，將其所有之車號5069-NL 號自小客車乙輛，以新臺幣（下
    同）120 萬元價格出售予葉坤鑫，由葉坤鑫支付20萬元頭款
    後，甲○○即將該車之占有使用權及行車執照交付予葉坤鑫
    ，餘款100 萬元則由葉坤鑫分期清償，約定待餘款付清後，
    再辦理該車之過戶登記。葉坤鑫取得該車之占有使用權後，
    因缺錢而將該車質押於江哲宇，江哲宇嗣後又將該車質押於
    蔡宗倫，蔡宗倫再於95年10月間，將該車之占有使用權，以
    30萬元之價格，讓渡予告訴人乙○○。嗣甲○○因葉坤鑫未
    依約支付分期款，要求葉坤鑫將該自小客車交還，經葉坤鑫
    告知該車業經輾轉質押予乙○○後，甲○○同意以40萬元代
    葉坤鑫向乙○○贖回該車，並約定於95年11月15日下午，在
    高雄市○○○路279 號連宏勝所經營之公司前付款贖車。於
    95年11月15日18時許，甲○○與江哲宇、葉坤鑫至上開約定
    點與乙○○見面時，因甲○○僅備款36萬元，而乙○○則堅
    決須40萬元始同意甲○○取回車輛，經在場之連宏勝協調後
    ，乙○○通知友人袁明德先將上開車子開來供甲○○檢視車
    子狀況，詎甲○○於進入該車後，見乙○○亦打開車門欲進
    入車內，甲○○竟基於強制之犯意，以自備之鑰匙發動該車
    ，未經乙○○之同意，即強行將該車開走，以強暴方式，妨
    害乙○○對該車之占有使用權，因認被告涉犯刑法第304 條
    第1 項之強制罪嫌云云。
二、按犯罪事實應依證據認定之，無證據不得認定犯罪事實；不
    能證明被告犯罪者，應諭知無罪之判決，刑事訴訟法第154
    條第2 項、第301 條第1 項分別定有明文。又認定不利被告
    之事實，須依積極證據，苟積極證據不足為不利於被告事實
    之認定時，即應為有利於被告之認定，更不必有何有利之證
    據；而所謂「積極證據足以為不利被告事實之認定」，係指
    據為訴訟上證明之全盤證據資料，在客觀上已達於通常一般
    之人均不致於有所懷疑，而得確信被告確曾犯罪之程度，若
    未達此一程度，而有合理懷疑之存在時，即無從為有罪之認
    定，最高法院30年上字第876 號及76年台上字第4986號分別
    著有判例可資參照。
三、檢察官聲請簡易判決處刑意旨認被告甲○○涉有上開強制罪
    嫌，係以(一)被告甲○○於警詢及偵查中之供述，(二)告訴人乙
    ○○之指訴，(三)同案被告葉坤鑫、蔡宗倫、江哲宇於警詢及
    偵查中之供述，(四)證人連宏勝於警詢及偵查中之證詞，(五)證
    人袁明德於警詢時之證言，(六)汽車買賣合約書、汽車權利讓
    渡書、行車執照影本及現場翻拍照片15張等證據為其論據。
    訊據被告甲○○固坦承有於上揭時、地將車號5069-NL 號自
    小客車開走，惟否認有施用強暴之手段，辯稱：我當初將車
    賣給葉坤鑫，因他尚未將錢繳清，所以我自己也有1 份鑰匙
    ，我並沒有強制等語。被告辯護人為被告辯護稱：被告1 隻
    手臂斷掉，難有施以強制力之可能。另本件係因葉坤鑫買車
    後未依約按期繳款，經被告催告得知車號5069-NL 號自小客
    車在高雄，才於95年11月15日下午至高雄市○○○路279 號
    連宏勝所經營之公司，以自備鑰匙將仍登記在被告名下之上
    開自小客車取回，期間並未對告訴人施用強暴或脅迫之手段
    ，被告所為係在防衛自己之權利等語。經查：
（一）車號5069-NL 號自小客車為被告所有，其於95年2 月間，
      將上開自小客車以120 萬元價格，出售予葉坤鑫，由葉坤
      鑫支付20萬元頭款後，被告即將該車之占有使用權及行車
      執照交付予葉坤鑫。葉坤鑫取得該車之占有使用權後，再
      將該車質押於江哲宇，江哲宇嗣後又將該車質押於蔡宗倫
      ，蔡宗倫再於95年10月間，將該車之占有使用權讓渡予告
      訴人乙○○，被告為贖回該車而與告訴人乙○○相約在證
      人連宏勝上開公司洽談等情，業據證人葉坤鑫、郭巧玲、
      江哲宇、蔡宗倫等人證述明確，復有車號5069-NL 號自小
      客車車籍作業系統查詢認可資料（警卷第22頁）、交通部
      公路總局嘉義區監理所嘉義市監理站97年10月22日嘉監一
      字第0970108279號函檢附之汽車新領牌照登記書、汽車過
      戶登記書、原車主身分證明保證書影本（原審卷第23-27
      頁）、汽車權利讓渡書、行車執照、強制汽車責任險保險
      證、汽車委賣合約書（警卷第24-26 頁）、汽車讓渡書（
      警卷第31頁）在卷可稽。足徵95年11月15日時，車號5069
      -NL 號自小客車所有權人仍為被告，至該車之占有使用權
      依序轉讓予告訴人乙○○，告訴人乙○○僅取得該車之使
      用權，被告係為贖回該車之使用權，而與告訴人乙○○相
      約在證人連宏勝上址公司取車。
（二）證人連宏勝證稱：我從事當舖及中古車行，於95年11月15
      日下午，被告與乙○○有到我公司談車號5069-NL 號自小
      客車的問題，該輛賓士車一開始沒有開來，是被告與乙○
      ○談完之後該車才開來停在我公司門前。乙○○之前跟我
      說車主要拿35萬元把車買回去，當天沒有聽到談錢的事情
      ，也沒有看到錢。我依照被告與乙○○協調的情形及公司
      監視器拍攝之畫面，當時被告開走這部車沒有用強暴脅迫
      手段。車子被被告開走後，乙○○只跟我說他車子被開走
      而已，沒有向我說被告以強暴脅迫等不正當方法，如果乙
      ○○有被打，我就會去報警。事後警察調閱監視錄影畫面
      ，是由我操作，我看到的只是一般情形，也沒有爭吵，我
      看到乙○○陪在被告旁邊等語（原審卷第57-61 頁）。證
      人連宏勝陳稱其與被告及告訴人乙○○交情程度相當，自
      無甘冒偽證風險而偏袒任何一方，且證人連宏勝於被告與
      告訴人乙○○協調過程中均在公司辦公室內，即便被告與
      告訴人乙○○至辦公室外面檢視車輛，證人連宏勝亦可在
      辦公室內透過監視器畫面得知外面之景象，再依卷附證人
      連宏勝公司監視器翻拍之畫面，亦無拍攝到被告施用強制
      力將該車開走之畫面，益徵證人連宏勝所證與當時情況相
      符，而堪採信。
（三）告訴人乙○○於原審審理時陳稱：希望拿到賠償就好了等
      語（原審卷第62頁背面），另觀其警詢之指訴，均無論及
      被告有施用強制力將車號5069-NL 號自小客車開走之語句
      ，其於偵查中則證稱：當天被告要求先查看車輛是否為贓
      車，是否為原來的車子，看完後，被告又要看車內，我就
      開門讓他進去看，結果他進去後，用他自己留的鑰匙發動
      引擎，自己一個人就開走了。我只想拿回我的損失等語（
      偵卷第23-24 頁）。依證人乙○○上開所述，係其開啟車
      門讓被告上車，被告再以自備鑰匙發動引擎將車開走，其
      亦無稱被告係以強暴或脅迫方式將車開走，或其於被告將
      車子開走之際有阻止或追趕之語，故尚難以此認定被告有
      施用強暴方式開走該車。況佐以證人連宏勝證述之，其在
      被告與告訴人乙○○協商過程中，均無聞及被告與告訴人
      乙○○有爭吵，之後告訴人乙○○僅說被告將車開走，並
      非稱遭被告強行將車開走等情，倘若被告係強行將車開走
      ，告訴人乙○○理應立即向證人連宏勝反應，並報警處理
      ，而非語氣平和的告知證人連宏勝被告將車開走，嗣後為
      取回其損失才報警指稱被告詐欺。從而，告訴人乙○○當
      時所為，顯與一般人遭強制後之反應有別，是難認被告以
      自備鑰匙將該車開走有施用強暴方式為之。
四、綜上所述，被告主觀上認為車號5069-NL 號自小客車仍在自
    己名下，故無施用強暴方式，持自備鑰匙將該車開走之行為
    ，與強制罪之構成要件有間。本件檢察官認被告所涉犯嫌所
    憑之證據，尚無從說服本院達於通常一般之人均不致有所懷
    疑，而得確信其為真實之程度，即難據以為被告不利之認定
    ，自屬不能證明被告犯罪。原審依前開說明，為被告無罪之
    諭知，並無不合。公訴人上訴意旨，仍執陳詞，指摘原判決
    不當，沒有理由，應予駁回。
據上論斷，應依刑事訴訟法第368條，判決如主文。
本案經檢察官陳宗吟到庭執行職務。
中    華    民    國    98    年    6     月    18    日
                  刑事第二庭    審判長法  官  林正雄
                                      法  官  陳啟造
                                      法  官  黃壽燕
以上正本證明與原本無異。
本件不得上訴。
中    華    民    國    98    年    6     月    19    日
                                      書記官  高惠珠


司法院資訊處製作；財團法人民間司法改革基金會備份。
